ACORDAO-COMPLETO-2522060

ACÓRDÃO 1404/2022 ATA 8/2022 - SEGUNDA CÂMARA

VISTOS, relatados e discutidos estes autos de tomada de contas especial instaurada pelo então Ministério do Esporte em desfavor de Francisco de Araújo Melo, como então prefeito de Jiquitiba - SP (gestão: 2013-2016) , diante da total impugnação dos dispêndios inerentes ao Convênio n.º 741096/2010 destinado à "implantação de núcleos de Esporte Educacional, observando as diretrizes e finalidades do Programa Segundo Tempo, para atendimento às crianças, adolescentes e jovens, por meio da oferta de práticas esportivas educacionais", sob o valor original de R$ 268.461,22 pelo aporte de R$ 200.800,00 em recursos federais e R$ 67.661,22 em recursos da contrapartida, tendo a vigência do ajuste sido inicialmente estipulada para o período de 30/6/2010 a 29/12/2011, com o prazo final prorrogado, contudo, para 7/6/2015;
ACORDAM os Ministros do Tribunal de Contas da União, reunidos na Sessão da 2ª Câmara, ante as razões expostas pelo Relator, em:
9.1. declarar a revelia de Francisco de Araújo Melo, nos termos do art. 12, § 3°, da Lei n.º 8.443, de 1992;
9.2. julgar irregulares as contas de Francisco de Araújo Melo, nos termos dos arts. 16, III, alíneas "b" e "c", e 19, caput, e 23, III, da Lei n.º 8.443, de 1992, para condená-lo ao pagamento do correspondente débito, com a atualização monetária e os juros de mora calculados desde as datas informadas até o efetivo recolhimento, fixando-lhe o prazo de 15 (quinze) dias, contados da notificação, para que comprove perante o Tribunal, nos termos do art. 214, III, "a", do RITCU, o recolhimento da referida dívida em favor do Tesouro Nacional, na forma da legislação em vigor, sob as seguintes condições:
	Data da Ocorrência
	Valor Original (em R$) 

	1º/12/2011
	100.400,00

	11/6/2014
	100.400,00

9.3. aplicar a multa prevista no art. 57 da Lei n.º 8.443, de 1992, em desfavor de Francisco de Araújo Melo sob o valor de R$ 100.000,00 (cem mil reais) , fixando-lhe o prazo de 15 (quinze) dias, contados da notificação, para que comprove, perante o Tribunal, nos termos do art. 214, III, "a", do RITCU, o recolhimento da referida dívida ao Tesouro Nacional, com a devida atualização monetária, na forma da legislação em vigor;
9.4. autorizar, caso requerido, nos termos do art. 26 da Lei n.º 8.443, de 1992, e do art. 217 do RITCU, o parcelamento das dívidas fixadas por este Acórdão em até 36 (trinta e seis) parcelas mensais e sucessivas, com a devida atualização monetária e os correspondentes acréscimos legais, esclarecendo ao responsável que a falta de pagamento de qualquer parcela importará no vencimento antecipado do saldo devedor, nos termos do art. 217, § 2º, do RITCU, sem prejuízo das demais medidas legais;
9.5. autorizar, desde logo, a cobrança judicial das dívidas fixadas por este Acórdão, nos termos do art. 28, inciso II, da Lei n.º 8.443, de 1992, diante do não atendimento à notificação; e
9.6. enviar a cópia do presente Acórdão, com o Relatório e a Proposta de Deliberação, à Procuradoria da República no Estado de São Paulo, nos termos do art. 16, § 3º, da Lei n.º 8.443, de 1992, para o ajuizamento das ações civis e penais cabíveis.

Trata-se de tomada de contas especial instaurada pelo então Ministério do Esporte em desfavor de Francisco de Araújo Melo, como então prefeito de Jiquitiba  SP (gestão: 2013-2016), diante da total impugnação dos dispêndios inerentes ao Convênio n.º 741096/2010 destinado à implantação de núcleos de Esporte Educacional, observando as diretrizes e finalidades do Programa Segundo Tempo, para atendimento às crianças, adolescentes e jovens, por meio da oferta de práticas esportivas educacionais sob o valor original de R$ 268.461,22 pelo aporte de R$ 200.800,00 em recursos federais e R$ 67.661,22 em recursos da contrapartida, tendo a vigência do ajuste sido inicialmente estipulada para o período de 30/6/2010 a 29/12/2011, com o prazo final prorrogado, contudo, para 7/6/2015.

Segunda Câmara

Município de Jiquitiba - SP.

3. Responsável: Francisco de Araújo Melo (CPF XXX.313.088-XX).

13.1. Ministros presentes: Bruno Dantas (Presidente), Augusto Nardes, Aroldo Cedraz e Antonio Anastasia.
13.2. Ministros-Substitutos presentes: Marcos Bemquerer Costa e André Luís de Carvalho (Relator).

ANDRÉ DE CARVALHO

Trata-se de tomada de contas especial instaurada pelo então Ministério do Esporte em desfavor de Francisco de Araújo Melo, como então prefeito de Jiquitiba - SP (gestão: 2013-2016) , diante da total impugnação dos dispêndios inerentes ao Convênio n.º 741096/2010 destinado à "implantação de núcleos de Esporte Educacional, observando as diretrizes e finalidades do Programa Segundo Tempo, para atendimento às crianças, adolescentes e jovens, por meio da oferta de práticas esportivas educacionais", sob o valor original de R$ 268.461,22 pelo aporte de R$ 200.800,00 em recursos federais e R$ 67.661,22 em recursos da contrapartida, tendo a vigência do ajuste sido inicialmente estipulada para o período de 30/6/2010 a 29/12/2011, com o prazo final prorrogado, contudo, para 7/6/2015.
2.	Após a análise final do feito, a Auditora Federal Phaedra Câmara da Motta lançou o seu parecer conclusivo à Peça 166, com a anuência dos dirigentes da Secex-TCE (Peças 167 e 168) , nos seguintes termos:
" (...) HISTÓRICO
2.	O valor do convênio, de responsabilidade do concedente, era de R$ 200.800,00, com contrapartida de R$ 67.661,22 a cargo do convenente, sendo o valor de R$ 16.320,00 na forma de recursos financeiros, e R$ 51.341,22, na forma de bens e serviços economicamente mensuráveis, conforme a cláusula quarta do instrumento (peça 6, p. 7) . A primeira parcela foi repassada por meio da OB804114, na data de 29/11/2011, no valor de R$ 100.400,00 (peça 13) . A segunda ordem bancária (OB802297) , no mesmo valor, foi emitida em 11/6/2014 (peça 58) . A vigência era de 18 meses, a contar da data da assinatura, como estipulado em sua cláusula terceira (peça 6, p. 7) .
3.	Vale registrar que o repasse da primeira parcela dos recursos fora efetuado no período de mandato da Sra. Maria Aparecida Maschio Pires (gestão 2009-2012) , a qual foi encarregada da fase da implantação do projeto, documentada no 1º Relatório de Acompanhamento (peça 23) , de 30/11/2011; entretanto, em razão de diversas pendências (falta de conclusão dos cadastros dos beneficiários, dispensa de coordenador sem designação de substituto, falta de promoção de ações de divulgação, dentre outras) , documentadas em diversos expedientes do repassador dirigidos ao município (peças 24-28) , sem evidência de resposta nos autos, as ações não se iniciaram em 2012. 
4.	Já no período do mandato do Sr. Francisco de Araújo Melo, o município foi novamente notificado quanto às pendências obstativas do início da execução do ajuste, tendo ele informado, em resposta (peça 31) , que as atividades não haviam sido iniciadas em decorrência de inconsistências no primeiro relatório de implantação. 
5.	Em face da delonga, e entendendo justificada a situação (peça 33) , o concedente dilatou o período de vigência do convênio, passando a data final para 30/6/2014, mudança formalizada pelo primeiro termo aditivo (peça 36) .
6.	Ainda pendente o envio de toda a documentação e informações necessárias, bem como não comprovada a realização das ações pactuadas, foi o ex-prefeito notificado para sanar o problema (peça 39) , em 13/5/2013, ocasião em que lhe foi concedido um prazo, dito improrrogável, de 60 dias para o adimplemento das obrigações. Mantendo-se inerte o município, o ente foi advertido quanto à possibilidade de rescisão unilateral do convênio, em 25/7/2013 (peça 44) . 
7.	Finalmente declarou, em expediente de 2/10/2013 (peça 45) que o início das atividades se daria na data de 7/10/2013 e, conforme informações inseridas no Siconv, relatadas na Informação 94/2013-CGAO/DEGEP/SNELIS/ME, de 27/12/2013 (peça 49) , o problema foi finalmente sanado, o que viabilizou, inclusive, a liberação da segunda parcela, creditada por meio da OB802297, em 11/6/2014 (peça 58) e a celebração do segundo termo aditivo, postergando o final da vigência do convênio até 7/1/2015 (peça 62) . Além disso, a substituição do Coordenador Geral foi aceita (peça 54) e se operaram outras mudanças na operação do projeto, como implantação de sub-núcleo (peça 67) . 
8.	O gestor solicitou nova prorrogação da vigência, tendo em vista os atrasos em que incorrera, atribuídos a restrições do mercado de trabalho quanto aos profissionais necessários à operacionalização do programa (peça 71) , esclarecendo ainda que o saldo dos rendimentos financeiros dos valores depositados na conta corrente específica seria empregado para o custeio das atividades. O pleito encontrou acolhimento pelo Parecer Técnico 139/2014-CGAO/DEGEP/SNELIS/ME (peça 72) , com respaldo pela consultoria jurídica do Ministério, nas questões de sua alçada (peça 73) e, com isso, editou-se o terceiro termo aditivo, o qual prorrogou a vigência do convênio até a data de 7/6/2015, em um total de cinco meses acrescidos à vigência anteriormente estabelecida (peça 75) .
9.	Por meio do Ofício 138/2015-CGAO/DEGEP/SNELIS/ME (peça 83) , de 30/4/2015, foi requerida atualização das informações da execução do convênio no Siconv, e, pronunciando-se sobre novo pedido de prorrogação de vigência do convênio, o Parecer 182/2015-CONJUR/ME/CGU/AGU, de 15/6/2015 (peça 86) , alegou a sua impossibilidade, diante da expiração do prazo. O ex-Prefeito foi, nesse cenário, notificado para apresentar a prestação de contas final (peça 87) até a data de 18/9/2015.
10. Inerte o gestor, o Parecer Financeiro 063/2015/CPREC/CGPO/DGI/SE/ME (peça 89) sugeriu a reprovação integral das contas, com a devolução total dos recursos repassados, tendo o gestor alegado problemas técnicos, derivados do 'problema técnico em razão do pedido de 'prorrogação de prazo para utilização de recursos remanescentes no Siconv', não sanados mediante contato com a área técnica responsável, pedindo prazo maior para inserção dos documentos no sistema (peça 93) ; entretanto, o Parecer Financeiro Complementar 005/2016/CPREC/CGPO/DGI/SE/ME (peça 95) endossou e reiterou o conteúdo e a conclusão do documento de peça 89.
11. Iniciados os procedimentos para a instauração da tomada de contas especial, o responsável ainda pleiteou (peça 100) , novamente, a dilação de prazo mencionada no pleito de peça 93, narrando mais detalhadamente as vicissitudes que relatara anteriormente. Como alternativa, apresentou documentação materialmente equivalente a prestação de contas, consistente em termos de homologação e adjudicação (peças 101; 108; 112) , contratos firmados (peças 102-103) , extratos bancários (peças 104-107) , orçamentos (peças 109-111) e relatório de alcance do objeto (peça 113) . 
12. Este material foi analisado no âmbito do Parecer 39/2018/CGAAO/DEGEP/SNELIS, de 30/8/2018 (peça 118) , concebido como de natureza técnica, que igualmente se reportou aos achados constantes do Relatório de Fiscalização - efetuada in loco - da Controladoria Geral da União nº 40017 (peça 144, p. 5-12) , sintetizando as seguintes inconsistências e narrando outras anomalias na documentação ofertada e na execução do objeto: 
12.1 Informação de que a execução do projeto se iniciara em 18/12/2009, com encerramento em 18/3/2011 para todos os núcleos, enquanto a assinatura do convênio fora em 30/6/2010, com ordem de início das atividades em 28/8/2013 e final de vigência do ajuste em 7/6/2015; 
12.2 Ausência de listas de frequência relativas à execução das atividades, de relatórios e de atas de reunião;
12.3 Deficiências de identificação dos beneficiários e aferição do quantitativo participante;
12.4 Impugnação de notas fiscais (ilegíveis e em valor inferior ao relatado na prestação de contas) relativas ao reforço alimentar;
12.5 A alimentação fornecida divergia das especificações pactuadas e sua disponibilização não estava documentada, diante da ausência das listas de presença;
12.6 Falta de registro fotográfico das atividades desportivas ofertadas;
12.7 Divergências entre a duração dos contratos dos profissionais envolvidos (12 meses) e as comprovações dos pagamentos fornecidas (4 a 22 meses) , ao passo que o plano de trabalho previa o desenvolvimento das atividades durante 16 meses;
12.8 Exigências editalícias na licitação para a compra de alimentos entendidas como restritivas da competitividade;
12.9 Saldo de rendimentos não devolvido.
13. Na sequência, o Parecer 58/2018/COAFI/CGPCO/DGI/SECEX (peça 119) , de natureza financeira, aludindo ao parecer técnico retro citado e ao Relatório de Fiscalização da Controladoria Geral da União nº 40017 (peça 144, p. 5-12) , reprovou integralmente a execução, posicionando-se pela devolução da totalidade dos recursos repassados. 
14. O Prefeito sucessor do responsável, Sr. Ayres Scorsatto, eleito para a gestão 2017-2020, de modo a evitar responsabilização decorrente de eventual pendência quanto à prestação de contas, bem como para excluir a inadimplência do município no Siafi, apresentou comprovação das medidas cabíveis que tratara de aplicar (peças 125-127) , as quais a Procuradoria Federal considerou suficientes, a princípio, para os fins colimados (peça 129) . 
15. O Parecer Financeiro Complementar 8/2019/SE/SEGFT/DTEDS/CGPC (peça 133) , de 18/7/2019, já no âmbito do Ministério da Cidadania, que incorporou as atribuições do extinto Ministério do Esporte, anuiu às manifestações anteriores, no sentido da reprovação das contas em sua totalidade. 
16. O tomador de contas, em seu relatório (peça 149) acompanhou o posicionamento do Parecer 39/2018/CGAAO/DEGEP/SNELIS (peça 119) , imputando a responsabilidade pelo valor integral repassado no âmbito do convênio ao Sr. Francisco de Araújo Melo, que os gerira em sua totalidade. Esse entendimento foi corroborado pelas instâncias subsequentes do controle interno (peças 151-153) , manifestações das quais tomou ciência a autoridade ministerial (peça 154) .
ANÁLISE DOS PRESSUPOSTOS DE CONSTITUIÇÃO E DE PROCEDIBILIDADE
17. Verificou-se que não houve o transcurso do prazo de dez anos, que deflagra o tratamento excepcional a que se refere o art. 6º, inciso II, c/c art. 19, da IN/TCU 71/2012, no sentido de considerar o potencial prejuízo ao direito de defesa do agente envolvido, uma vez que a aplicação dos recursos se operou entre os exercícios de 2013 e 2015. Embora o convênio tenha sido assinado no exercício de 2010, nenhuma irregularidade apontada remete a essa fase inicial. 
18. Quanto ao critério estabelecido pelo art. 6º, § 3º, inciso I, da IN/TCU 71/2012, modificada pela IN/TCU 76/2016, o valor original do débito já é de R$ 200.800,00, portanto superior ao limite de R$ 100.000,00, estabelecido naquela norma, para prosseguimento do processo de tomada de contas especial.
19. Em atendimento à determinação contida no item 9.4 do Acórdão 1772/2017-TCU-Plenário, foi efetuada pesquisa ao sistema processual do TCU (e-TCU) , tendo sido encontrado processo de tomada de contas especial em tramitação com débito imputável ao responsável, com valor inferior àquele fixado no art. 6º, § 1º, da Instrução Normativa TCU 71/2012:
	Processo
	Valor (R$) 
	Decisão
	Fase do processo

	Processo 027.522/2017-2
	21.602,49
	Acórdão 12395/2020-TCU-Segunda Câmara
	Comunicações pós-julgamento

EXAME TÉCNICO
20. Na instrução inicial (peça 157) , analisando-se os documentos nos autos, verificou-se os aspectos a seguir abordados.
21. O material agregado às peças 101 a 113, enviado como prestação de contas, apresenta diversas incongruências entre os documentos e as informações disponibilizadas, não sendo idôneos para caracterizar o nexo de causalidade entre os recursos repassados e os gastos realizados pelo convenente, alegadamente no custeio das ações pertinentes.  
22. As notas fiscais exibidas, mesmo quando legíveis, não correspondem às despesas estimadas no plano de trabalho. Não constou nem mesmo a relação dos estudantes beneficiários e sua frequência às atividades, impedindo a identificação dos participantes, a comprovação da realização das ações e a sua mensuração, ignorando-se inclusive o próprio quantitativo supostamente envolvido. Por seu turno, o maior item de despesa do convênio, qual seja, o pagamento dos profissionais contratados, na periodicidade e valores informados, é incompatível com a duração dos contratos, também informada pelo gestor. 
23. A presença e o depoimento testemunhal de órgão fiscalizador da União, documentado à peça 144, p. 5-12, no Relatório de Fiscalização da Controladoria Geral da União, elucidam a total falta de transparência quanto à execução do ajuste, e a convergência de elementos indiciários da má gestão dos recursos. Os comprovantes das despesas, quando fornecidos, abarcavam apenas uma pequena parcela dos gastos, conforme os excertos que acreditamos ser oportuno transcrever: 
'Foram efetuadas despesas no valor de R$ 141.714,68; o valor está acima dos R$ 129.600,00 previstos. Entretanto, somente foram apresentados comprovantes suficientemente detalhados para R$ 10.356,20. Para R$ 73.774,07, foram apresentadas referências incompletas para a utilização dos recursos: as notas de empenho referem-se ao pagamento da folha de determinado mês, porém não relacionaram os profissionais que estavam sendo pagos e evidências da prestação do serviço, folhas de sequência ou controle de horário. Para os demais R$ 57.584,41, não foram apresentados comprovantes das transferências, também não foram relacionados os profissionais que estavam sendo pagos e tampouco evidências da prestação do serviço'
'Foram apresentados comprovantes de compra no valor de R$ 16.952,40, porém não foram apresentadas evidências de utilização dos alimentos, como lista de presença dos beneficiários que estavam participando das atividades. Além disto, os produtos adquiridos (ingredientes diversos) da empresa Jade AZ Comercial de Alimentos EIRELI, CNPJ l0.670.182/0001-61, apresentam divergências em relação ao previsto no Plano de Trabalho (reforço alimentar composto por um líquido, um sólido e uma fruta) . O valor total previsto para a Etapa era de R$ 67.200,00'.
24. Por fim, os extratos reproduzidos do Siconv tampouco demonstram correspondência com as despesas declaradas, sendo que os valores dos lançamentos a débito no extrato disponível da conta corrente também não se compatibilizam com os pagamentos pulverizados próprios da natureza do ajuste, devidos aos diversos coordenadores e monitores, em periodicidade mensal, na duração dos serviços prestados na execução do objeto. 
25. Assim, diante de tantas inconsistências relativas às contas apresentadas, concluiu-se pela necessidade de realização da citação do responsável, nestes termos:
'44. Diante do exposto, submetemos os autos à consideração superior, propondo a realização de citação, nos termos dos arts. 10, § 1º e 12, inciso II, da Lei 8.443/1992, c/c o art. 202, inciso II, e §1º, do Regimento Interno do TCU, do Sr. Francisco de Araújo Melo (CPF XXX.313.088-XX) , ex-Prefeito Municipal de Juquitiba/SP, para, no prazo de quinze dias, a contar do recebimento do ofício citatório, apresentar alegações de defesa quanto à ocorrência abaixo indicada, em razão da conduta também especificada, ou recolher aos cofres do Tesouro Nacional a importância abaixo assinalada, atualizada monetariamente a partir da data indicada até o seu recolhimento:
	Data
	Valor (R$) 

	1/12/2011
	100.400,00

	11/6/2014
	100.400,00

Valor atualizado em 15/8/2021: R$ 321.061,32 (sem juros) 
Irregularidade: não comprovação da boa e regular aplicação dos recursos federais repassados no âmbito do Convênio 741096/2010, celebrado em 30/6/2010, entre o extinto Ministério do Esporte, por meio da então Secretaria Nacional de Esporte Educacional, e o referido município;
Ocorrência: Rejeição total de prestação de contas de recursos repassados no âmbito do Convênio 741096/2010, derivada de: início das ações em momento anterior à celebração; ausência de listas de frequência, impugnação de notas fiscais, fornecimento de alimentação não comprovado e fora das especificações.  
Conduta: apresentar documentação inidônea ou insuficiente para a comprovação da correta aplicação dos recursos geridos;
Dispositivos legais e infralegais violados: art. 70, parágrafo único da Constituição Federal, na redação conferida pela Emenda Constitucional 19/2008; Cláusula Décima, parágrafos terceiro, sexto e sétimo do termo do convênio (peça 6, p. 14-15) ; art. 50, § 2º, incisos II e III da Portaria Interministerial 127/2008
Evidências: Termo do convênio (peça 6) ; Relatório de Fiscalização da Controladoria Geral da União de número 40017 (peça 144, p. 5-12) ; Parecer 39/2018/CGAAO/DEGEP/SNELIS, de 30/8/2018 (peça 118) .
45. Deve ser informado ainda ao responsável acima nominado que: 
45.1 caso venha a ser condenado pelo Tribunal, o débito ora apurado será acrescido de juros de mora, nos termos do § 1º do art. 202 do RI/TCU; 
45.2 o recolhimento tempestivo do débito somente saneará o processo caso seja reconhecida sua boa-fé e não se constate outra irregularidade nas contas; 
45.3 o Tribunal poderá analisar eventual pedido de parcelamento do débito, nos termos do art. 26 da Lei 8.443/1992 c/c o art. 217 do RI/TCU; 
45.4 a falta de atendimento à citação implicará revelia, para todos os efeitos, dando-se prosseguimento ao processo, nos termos do art. 12, § 2º, da Lei 8.443/1992 e do art. 12, inciso VII, da Resolução - TCU 170/2004; 
45.5 a demonstração da correta aplicação dos recursos perante este Tribunal deve ocorrer por meio da apresentação de documentação comprobatória das despesas efetuadas, tais como notas fiscais, recibos, processos de pagamento, extratos bancários da conta específica, de livre movimentação (recursos captados) e da aplicação financeira, processos licitatórios, contratos e termos de adjudicação e homologação, bem como outros elementos que comprovem a execução do objeto, em essência quaisquer provas admissíveis em Direito, desde que passíveis de representação na forma documental, consoante exigência do art. 162 do Regimento Interno do TCU.
46. Deve ainda ser remetida cópia da presente instrução técnica ao responsável para perfeita compreensão do objeto do chamamento'.
26. Em cumprimento ao pronunciamento da Unidade (peça 159) , foi efetuada a citação do Sr. Francisco de Araújo Melo, nos moldes adiante:
	Ofício
	Data de Recebimento do Ofício
	Nome do Recebedor do Ofício
	Observação
	Fim do Prazo para Defesa

	52192/2021-TCU/Seproc, de 10/9/2021 (peça 162) 
	27/9/2021, consoante AR de peça 163
	Badur Soares do Carmo
	Ofício entregue no endereço do responsável, conforme pesquisa na peça 160
	13/10/2021

	52193/2021-TCU/Seproc, de 10/9/2021 (peça 161) 
	13/10/2021, consoante AR de peça 164
	Fernando Mota
	Ofício entregue no endereço do responsável, conforme pesquisa na peça 160
	29/10/2021

27. Transcorrido o prazo regimental, o responsável permaneceu silente, devendo ser considerado revel, nos termos do art. 12, § 3º, da Lei 8.443/1992.
EXAME TÉCNICO
Da validade das notificações
28. Preliminarmente, cumpre tecer breves considerações sobre a forma como são realizadas as comunicações processuais no TCU. A esse respeito, destacam-se o art. 179, do Regimento Interno do TCU (Resolução 155, de 4/12/2002) e o art. 4º, inciso III, § 1º, da Resolução TCU 170, de 30 de junho de 2004, in verbis:
'Art. 179. A citação, a audiência ou a notificação, bem como a comunicação de diligência, far-se-ão:
I - mediante ciência da parte, efetivada por servidor designado, por meio eletrônico, fac-símile, telegrama ou qualquer outra forma, desde que fique confirmada inequivocamente a entrega da comunicação ao destinatário;
II - mediante carta registrada, com aviso de recebimento que comprove a entrega no endereço do destinatário;
III - por edital publicado no Diário Oficial da União, quando o seu destinatário não for localizado
 (...) 
Art. 3º As comunicações serão dirigidas ao responsável, ou ao interessado, ou ao dirigente de órgão ou entidade, ou ao representante legal ou ao procurador constituído nos autos, com poderes expressos no mandato para esse fim, por meio de:
I - correio eletrônico, fac-símile ou telegrama;
II - servidor designado;
III - carta registrada, com aviso de recebimento;
IV - edital publicado no Diário Oficial da União, quando o seu destinatário não for localizado, nas hipóteses em que seja necessário o exercício de defesa'.
Art. 4º. Consideram-se entregues as comunicações:
I - efetivadas conforme disposto nos incisos I e II do artigo anterior, mediante confirmação da ciência do destinatário;
II - realizadas na forma prevista no inciso III do artigo anterior, com o retorno do aviso de recebimento, entregue comprovadamente no endereço do destinatário;
III - na data de publicação do edital no Diário Oficial da União, quando realizadas na forma prevista no inciso IV do artigo anterior.
§ 1º O endereço do destinatário deverá ser previamente confirmado mediante consulta aos sistemas disponíveis ao Tribunal ou a outros meios de informação, a qual deverá ser juntada ao respectivo processo.
 (...) '
29. Portanto, temos que a validade da citação via postal não depende de que o aviso de recebimento seja assinado pelo próprio destinatário da comunicação, o que dispensa, no caso em tela, a entrega do AR em 'mãos próprias'. A exigência da norma é no sentido de o Tribunal verificar se a correspondência foi entregue no endereço correto, residindo aqui a necessidade de certeza inequívoca. 
30. Não é outra a orientação da jurisprudência do TCU, conforme se verifica dos julgados a seguir transcritos:
'São válidas as comunicações processuais entregues, mediante carta registrada, no endereço correto do responsável, não havendo necessidade de que o recebimento seja feito por ele próprio (Acórdão 3648/2013-TCU-Segunda Câmara, Relator Ministro JOSÉ JORGE) ;
É prescindível a entrega pessoal das comunicações pelo TCU, razão pela qual não há necessidade de que o aviso de recebimento seja assinado pelo próprio destinatário. Entregando se a correspondência no endereço correto do destinatário, presume-se o recebimento da citação. (Acórdão 1019/2008-TCU-Plenário, Relator Ministro BENJAMIN ZYMLER) ;
As comunicações do TCU, inclusive as citações, deverão ser realizadas mediante Aviso de Recebimento - AR, via Empresa Brasileira de Correios e Telégrafos, bastando para sua validade que se demonstre que a correspondência foi entregue no endereço correto. (Acórdão 1526/2007-TCU-Plenário, Relator Ministro AROLDO CEDRAZ) .'
31. A validade do critério de comunicação processual do TCU foi referendada pelo Supremo Tribunal Federal, nos termos do julgamento do MS-AGR 25.816/DF, por meio do qual se afirmou a desnecessidade da ciência pessoal do interessado, entendendo-se suficiente a comprovação da entrega do 'AR' no endereço do destinatário:
'EMENTA: AGRAVO REGIMENTAL. MANDADO DE SEGURANÇA. DESNECESSIDADE DE INTIMAÇÃO PESSOAL DAS DECISÕES DO TRIBUNAL DE CONTAS DA UNIÃO. ART. 179 DO REGIMENTO INTERNO DO TCU. INTIMAÇÃO DO ATO IMPUGNADO POR CARTA REGISTRADA, INICIADO O PRAZO DO ART. 18 DA LEI nº 1.533/51 DA DATA CONSTANTE DO AVISO DE RECEBIMENTO. DECADÊNCIA RECONHECIDA. AGRAVO IMPROVIDO.
O envio de carta registrada com aviso de recebimento está expressamente enumerado entre os meios de comunicação de que dispõe o Tribunal de Contas da União para proceder às suas intimações.
O inciso II do art. 179 do Regimento Interno do TCU é claro ao exigir apenas a comprovação da entrega no endereço do destinatário, bastando o aviso de recebimento simples.'
32. No caso vertente, os ofícios de citação do responsável foram encaminhados aos endereços constante dos Sistemas CPF e RENACH (peça 160) , e suas entregas nos endereços indicados ficaram comprovadas (peças 163-164) . 
33. Apesar de regularmente citado, o responsável deixou transcorrer in albis o prazo regimental que lhe foi concedido para apresentar alegações de defesa e/ou efetuar o recolhimento do débito, motivo pelo qual se impõe o reconhecimento da revelia de que trata o art. 12, § 3º, da Lei 8.443/1992.
34. Deve-se observar que, nos processos do TCU, a revelia não implica a presunção de que sejam verdadeiras todas as imputações levantadas contra os responsáveis, diferentemente do que ocorre no processo civil, em que o não comparecimento do réu aos autos leva à presunção da verdade dos fatos narrados pelo autor. Dessa forma, a avaliação da responsabilidade do agente não pode prescindir da prova existente no processo ou para ela carreada.
35. Assim, independentemente da revelia, a avaliação da responsabilidade do agente nos processos desta Corte não prescinde dos elementos existentes nos autos ou para ele carreados, uma vez que são regidos pelo princípio da verdade material (Acórdão 163/2015-TCU-Segunda Câmara, Relator Ministro ANDRÉ DE CARVALHO; 2.685/2015 - TCU - 2ª Câmara, Relator Ministro RAIMUNDO CARREIRO; 2.801/2015 - TCU - 1ª Câmara, Relator Ministro WALTON ALENCAR RODRIGUES; 4.340/2015 - TCU - 1ª Câmara, Relator Ministro WEDER DE OLIVEIRA e 5.537/2015 - TCU - 1ª Câmara, Relator Ministro WEDER DE OLIVEIRA) . 
36. Entretanto, cabe destacar que, nas fases anteriores desta TCE, o responsável também não se manifestou quanto à irregularidade que lhe foi imputada, mantendo-se omisso, conforme registrado no Relatório de TCE nº 08/2019 (peça 149) .
37. Adicionalmente, as irregularidades imputadas ao responsável estão claramente demonstradas nos autos, não sendo possível, nesta fase processual, o aproveitamento de qualquer análise de elementos em defesa do Sr. Francisco de Araújo Melo.
Da análise da pretensão punitiva
38. O instituto da prescrição da pretensão de ressarcimento ao erário, com base em decisão de tribunal de contas, é tema que vem sendo recentemente debatido no meio jurídico, e, no tocante ao entendimento proferido pelo Supremo Tribunal Federal, no julgamento do RE 636.886 (tema 899) , cabe assinalar que a decisão do STF alcança tão somente a fase judicial de título extrajudicial, não atingindo os processos de controle externo em tramitação no TCU, conforme orientação sufragada pelo Acórdão 6589/2020-TCU-Segunda Câmara, da relatoria do Ministro Raimundo Carreiro.
39. Aliás, da ementa do julgado do STF constou que:
'A pretensão de ressarcimento ao erário em face de agentes públicos reconhecida em acórdão de Tribunal de Contas prescreve na forma da Lei 6.830/1980 (Lei de Execução Fiscal) '.
40. Portanto, até o trânsito em julgado do acórdão condenatório do TCU, permanece imprescritível a pretensão de ressarcimento ao erário decorrente da instauração da tomada de contas especial, conforme Enunciado da Súmula 282 do TCU ('As ações de ressarcimento movidas pelo Estado contra os agentes causadores de danos ao erário são imprescritíveis') .
41.	Dessa forma, identificado danos ao erário, deve-se instaurar e julgar o processo de tomada de contas especial para responsabilizar seus agentes causadores, respeitando o direito ao contraditório e à ampla defesa, independentemente de quando ocorreram os atos impugnados.
42. Já a pretensão punitiva do TCU, conforme Acórdão 1441/2016-TCU-Plenário, que uniformizou a jurisprudência acerca dessa questão, subordina-se ao prazo geral de prescrição indicado no art. 205 do Código Civil, que é de 10 anos, contado da data de ocorrência da irregularidade sancionada, nos termos do art. 189 do Código Civil, sendo este prazo interrompido pelo ato que ordenar a citação, a audiência ou a oitiva do responsável. Conforme o mesmo Acórdão, a ocorrência desta espécie de prescrição será aferida, independentemente de alegação da parte, em cada processo no qual haja intenção de aplicação das sanções previstas na Lei 8.443/1992.
43. Considerando que o ato imputado foi a rejeição total de prestação de contas de recursos repassados no âmbito do Convênio 741096/2010, o início da contagem do prazo prescricional deverá coincidir com a data de crédito da última ordem bancária dos aludidos recursos, que, no presente caso, ocorreu em 11/6/2014 (peça 58) . Sendo assim, em razão de não ter transcorrido mais de 10 anos entre esta data e a data do ato que ordenou a citação (10/9/2021 - peça 159) , constata-se que não ocorreu a prescrição da pretensão punitiva.
44. Em se tratando de processo em que a parte interessada não se manifestou acerca das irregularidades imputadas, não há elementos para que se possa efetivamente aferir e reconhecer a ocorrência de boa-fé na conduta do responsável, podendo este Tribunal, desde logo, proferir o julgamento de mérito pela irregularidade das contas, conforme nos termos dos §§ 2º e 6º do art. 202 do Regimento Interno do TCU (Acórdão 2064/2011-TCU-Primeira Câmara, Relator Ministro Ubiratan Aguiar; Acórdão 6182/2011-TCU-Primeira Câmara, Relator Ministro-Substituto Weder de Oliveira; Acórdão 4072/2010-TCU-Primeira Câmara, Relator Ministro Valmir Campelo; Acórdão 1189/2009-TCU-Primeira Câmara, Relator Ministro-Substituto Marcos Bemquerer; Acórdão 731/2008-TCU-Plenário, Relator Ministro Aroldo Cedraz) . 
45. Dessa forma, o responsável deve ser considerado revel, nos termos do art. 12, §3º, da Lei 8.443/1992, devendo suas contas serem julgadas irregulares, condenando-o ao recolhimento do débito apurado e da multa prevista no art. 57 da Lei 8.443/1992.
CONCLUSÃO
46. A partir dos elementos constantes dos autos, foi possível verificar que os recursos repassados pelo extinto Ministério do Esporte, ao Município de Juquitiba/SP, por meio da então Secretaria Nacional de Esporte Educacional, no âmbito do Convênio 741096/2010, não tiveram sua boa e regular aplicação comprovada, ante a rejeição total da prestação de contas dos aludidos recursos, derivada de: início das ações em momento anterior à celebração; ausência de listas de frequência, impugnação de notas fiscais, fornecimento de alimentação não comprovado e fora das especificações.  
47. Verifica-se também que o Sr. Francisco de Araújo Melo, Prefeito Municipal no período de 1º/1/2013 a 31/12/2016, era a pessoa responsável pela gestão dos recursos federais recebidos à conta do PEJA/2016, e, no entanto, não tomou as providências para que a execução de tais recursos fosse corretamente comprovada. 
48. Realizada a citação do responsável para que apresentasse suas alegações de defesa, ele não se manifestou.
49. Diante da revelia do responsável e inexistindo nos autos elementos que permitam concluir pela ocorrência de boa-fé ou de outros excludentes de culpabilidade em sua conduta, propõe-se que suas contas sejam julgadas irregulares, e que o Sr. Francisco de Araújo Melo seja condenado ao recolhimento do débito apurado e à multa prevista no art. 57 da Lei 8.443/1992.
PROPOSTA DE ENCAMINHAMENTO
50. Diante do exposto, submetem-se os presentes autos à consideração superior, propondo-se: 
a)	considerar revel, para todos os efeitos, o Sr. Francisco de Araújo Melo (CPF XXX.313.088-XX) , Prefeito Municipal de Juquitiba/SP na gestão 2013-2016, dando-se prosseguimento ao processo, com fundamento no art. 12, § 3º da Lei nº 8.443/1992;
b)	julgar irregulares, nos termos arts. 1º, inciso I, 16, inciso III, alíneas 'b' e 'c', da Lei 8.443/1992 c/c os arts. 19 e 23, inciso III, da mesma Lei, e com os arts. 1º, inciso I, 209, I, 210 e 214, inciso III, do Regimento Interno, as contas do Sr. Francisco de Araújo Melo (CPF XXX.313.088-XX) , Prefeito Municipal de Juquitiba/SP na gestão 2013-2016, condenando-o ao pagamento das quantias a seguir especificadas, atualizadas monetariamente e acrescidas dos juros de mora, calculados a partir das datas discriminadas até a efetiva quitação do débito, fixando-lhe o prazo de 15 (quinze) dias para que comprove, perante o Tribunal, o recolhimento das referidas quantias aos cofres do Tesouro Nacional, nos termos do art. 23, inciso III, alínea 'a', da citada Lei c/c o art. 214, inciso III, alínea 'a', do Regimento Interno, ante a rejeição total da prestação de contas do Convênio 741096/2010, celebrado com o extinto Ministério do Esporte, por meio da então Secretaria Nacional de Esporte Educacional, ante as seguintes irregularidades: início das ações em momento anterior à celebração; ausência de listas de frequência, impugnação de notas fiscais, fornecimento de alimentação não comprovado e fora das especificações:
	Data de ocorrência
	Valor histórico (R$) 

	1º/12/2011
	100.400,00

	11/6/2014
	100.400,00

c)	aplicar ao Sr. Francisco de Araújo Melo (CPF XXX.313.088-XX) a multa referida no art. 57 da Lei nº 8.443, de 1992, fixando-lhe o prazo de 15 (quinze) dias, a partir da notificação, para que comprove, perante o Tribunal, seu recolhimento aos cofres do Tesouro Nacional, atualizada monetariamente desde a data deste acórdão até a data do efetivo pagamento;
d)	autorizar, desde logo, a cobrança judicial das dívidas, nos termos do art. 28, inciso II, da multicitada Lei 8.443/1992, caso não atendida a notificação;
e)	autorizar também  desde logo, se requerido, com fundamento no art. 26, da Lei 8.443/1992, c/c o art. 217, do Regimento Interno do TCU, o parcelamento da dívida em até 36 (trinta e seis) parcelas, incidindo sobre cada parcela, corrigida monetariamente, os correspondentes legais, fixando-lhe o prazo de quinze dias, a contar do recebimento da notificação, para comprovar perante o Tribunal o recolhimento da primeira parcela, e de trinta dias, a contar da parcela anterior, para comprovar os recolhimentos das demais parcelas, devendo incidir sobre cada valor mensal, atualizado monetariamente, os juros de mora devidos, no caso do débito, na forma prevista na legislação em vigor, alertando a responsável de que a falta de comprovação do recolhimento de qualquer parcela implicará o vencimento antecipado do saldo devedor, nos termos do art. 26, parágrafo único, da Lei 8.443/1992, c/c o art. 217, §2º, do Regimento Interno deste Tribunal;
f)	enviar cópia do Acórdão a ser prolatado, bem como do Relatório e do Voto que o fundamentarem ao Chefe da Procuradoria-Geral da República em São Paulo, nos termos do § 3º do art. 16 da Lei 8.443/1992 c/c o § 7º do art. 209 do Regimento Interno do TCU, para adoção das medidas cabíveis, informando-lhe que o inteiro teor da deliberação pode ser consultado no endereço www.tcu.gov.br/acordaos;
g)	encaminhar cópia do Acórdão que vier a ser proferido ao Fundo Nacional de Desenvolvimento da Educação - FNDE, e ao responsável, para ciência, informando que a presente deliberação, acompanhada do Relatório e do Voto que a fundamenta, está disponível para a consulta no endereço www.tcu.gov.br/acordaos, além de esclarecer que, caso requerido, o TCU poderá fornecer sem custos as correspondentes cópias, de forma impressa."
3.	Enfim, por intermédio do Exmo. Sr. Procurador Sérgio Ricardo Costa Caribé, o MPTCU anuiu à aludida proposta da unidade técnica, tendo lançado o seu parecer à Peça 169 nos seguintes termos:
"Trata-se de tomada de contas especial instaurada pela Secretaria Executiva do Ministério do Esporte, em desfavor do Sr. Francisco de Araújo Melo, ex-Prefeito Municipal de Juquitiba/SP (gestão 2013-2016) , ante a rejeição da prestação de contas de recursos repassados no âmbito do Convênio 741096/2010 (peça 6) , celebrado em 30/6/2010 entre o extinto Ministério do Esporte, por meio da então Secretaria Nacional de Esporte Educacional, e o referido município, tendo como objeto a implantação de núcleos de Esporte Educacional, observando as diretrizes e finalidades do Programa Segundo Tempo, para atendimento às crianças, adolescentes e jovens, por meio da oferta de práticas esportivas educacionais, nos termos do plano de trabalho aprovado (peça 2) . 
2.	Tendo em vista a revelia do responsável e inexistindo nos autos elementos que permitam concluir pela ocorrência de boa-fé ou de outros excludentes de culpabilidade em sua conduta, este membro do Ministério Público de Contas manifesta-se de acordo com o encaminhamento sugerido pela unidade técnica, no sentido de julgar irregulares as presentes contas, condenar em débito o responsável, bem como aplicar-lhe a multa prevista no art. 57 da Lei 8.443/1992."
É o Relatório.

não há.

Procurador Sérgio Ricardo Costa Caribé.

TOMADA DE CONTAS ESPECIAL. ENTÃO MINISTÉRIO DO ESPORTE. CONVÊNIO. TOTAL IMPUGNAÇÃO DOS DISPÊNDIOS. CITAÇÃO. REVELIA. NÃO COMPROVAÇÃO DA BOA E REGULAR APLICAÇÃO DOS RECURSOS FEDERAIS TRANSFERIDOS. CONTAS IRREGULARES. DÉBITO. MULTA. COMUNICAÇÃO.

TOMADA DE CONTAS ESPECIAL (TCE)

Secretaria de Controle Externo de Tomada de Contas Especial (Secex-TCE).

Trata-se de tomada de contas especial instaurada pelo então Ministério do Esporte em desfavor de Francisco de Araújo Melo, como então prefeito de Jiquitiba - SP (gestão: 2013-2016) , diante da total impugnação dos dispêndios inerentes ao Convênio n.º 741096/2010 destinado à "implantação de núcleos de Esporte Educacional, observando as diretrizes e finalidades do Programa Segundo Tempo, para atendimento às crianças, adolescentes e jovens, por meio da oferta de práticas esportivas educacionais", sob o valor original de R$ 268.461,22 pelo aporte de R$ 200.800,00 em recursos federais e R$ 67.661,22 em recursos da contrapartida, tendo a vigência do ajuste sido inicialmente estipulada para o período de 30/6/2010 a 29/12/2011, com o prazo final prorrogado, contudo, para 7/6/2015.
2.	Como visto, a partir do Relatório de Tomada de Contas Especial n.º 8/2019 (Peça 149) , o tomador de contas assinalou a responsabilidade em desfavor de Francisco de Araújo Melo pelo dano ao erário sob o valor original de R$ 200.800,00, correspondendo ao valor total federal repassado no âmbito do aludido ajuste.
3.	Por esse ângulo, no âmbito do TCU, a Secex-TCE promoveu a citação de Francisco de Araújo Melo para apresentar as suas alegações de defesa ou recolher o valor do correspondente débito diante da não comprovação da boa e regular aplicação dos recursos federais repassados ao aludido município em face da total rejeição da correspondente prestação de contas.
4.	A despeito, contudo, da regular citação, o referido responsável não apresentou as suas alegações de defesa, nem efetuou, tampouco, o recolhimento do débito em favor do Tesouro Nacional, passando à condição de revel perante o TCU, nos termos do art. 12, § 3º, da Lei n.º 8.443, de 1992.
5.	De todo modo, após a análise final do feito, a Secex-TCE anotou que o aludido responsável não teria logrado êxito em afastar a imputada irregularidade e, assim, pugnou pela irregularidade das contas de Francisco de Araújo Melo para condená-lo ao pagamento do correspondente débito, além de lhe aplicar a multa prevista no art. 57 da Lei n.º 8.443, de 1992; tendo o MPTCU anuído a essa proposta.
6.	O TCU pode incorporar o parecer da unidade técnica a estas razões de decidir. 
7.	Como evidenciado pela Secex-TCE, a despeito de a primeira parcela em R$ 100.400,00 ter sido repassada ainda durante o mandato da gestora-antecessora (Maria Aparecida Maschio Pires) , em 2011, esses recursos teriam permanecido na conta bancária específica do ajuste até o término da sua gestão, sem contarem com os dispêndios financeiros até dezembro de 2012 (Peças 104-107) .
8.	Noutro giro, durante a gestão do sucessor (Francisco de Araújo Melo) a partir de 2013, teriam sido adotadas as providências para sanear as pendências documentais apontadas pelo órgão repassador com vistas à execução do objeto pactuado e, com isso, viabilizar, inclusive, a liberação da segunda parcela sob o valor de R$ 100.400,00, em 2014, além de suscitar as alterações no projeto previsto e de pleitear a celebração de três aditivos para a prorrogação de vigência do ajuste, entre outras medidas operacionais, restando, assim, configurada a sua efetiva responsabilidade como sucessor pelo dano ao erário ante a promoção da gestão dos recursos federais, de tal sorte que teria recaído em seu mandato, também, a obrigação de apresentar a prestação de contas final do aludido ajuste.
9.	Bem se sabe que, em sintonia, entre outros, com os Acórdãos 1.194/2009 e 3.991/2015, da 1ª Câmara, os Acórdãos 27/2004, 6.235/2013 e 3.223/2017, da 2ª Câmara, e os Acórdãos 11/1997 e 997/2015, do Plenário, a jurisprudência do TCU estaria firmada no sentido da pessoal responsabilidade do gestor pela comprovação da boa e regular aplicação dos recursos federais recebidos mediante convênio ou instrumentos congêneres, submetendo todo aquele que administra os recursos públicos ao dever de demonstrar o correto emprego dos valores federais, nos termos do art. 70, parágrafo único, da Constituição de 1988 e do art. 93 do Decreto-Lei n.º 200, de 1967.
10.	Por esse ângulo, diante da ausência de elementos capazes de demonstrar a boa e regular aplicação dos recursos federais ante as suscitadas irregularidades na documentação referente à aludida aplicação, com a subjacente ausência da evidenciação do necessário nexo causal entre os recursos federais aportados e os supostos dispêndios incorridos no aludido convênio, restou configurada a ofensa não só às regras legais, mas também aos princípios basilares da administração pública, já que, ao final e ao cabo, o responsável deixou de prestar a devida satisfação à sociedade sobre o efetivo emprego dos recursos públicos postos à sua disposição, de sorte a restar, com isso, confirmada a presunção legal de dano ao erário pela parcela dos valores repassados, sem a suscitada comprovação dos dispêndios, ante o eventual desvio ou desperdício dos respectivos recursos federais, restando por aí adequada a proposta da unidade técnica para a condenação de Francisco de Araújo Melo em débito e em multa.
11.	Não subsistiria, enfim, a eventual prescrição da pretensão punitiva do TCU, já que, nos termos do Acórdão 1441/2016-TCU-Plenário, não teria ocorrido o transcurso superior a dez anos entre a ordem para a citação no âmbito do TCU, em 10/9/2021 (Peça 159) , e a data fatal para a prestação de contas final do aludido convênio, em 18/9/2015 (Peça 87) .
12.	Eis que, por meio do aludido Acórdão 1.441/2016 proferido na Sessão Extraordinária de 8/6/2016, o Plenário do TCU firmou o seu entendimento no sentido de que a prescrição da pretensão punitiva deve seguir a regra geral do prazo decenal, contado a partir do fato, em linha com o art. 205 do Código Civil brasileiro, interrompendo a contagem do aludido prazo com a ordem de citação, nos termos do art. 240, caput, da Lei n.º 13.105 (Código Processual Civil) , de 2015.
13.	Sem prejuízo, no entanto, do respeito a esse entendimento do TCU, deve ser reiterada a minha ressalva já registrada em vários outros julgados do Tribunal no sentido de que, na ausência de lei específica, o TCU não deveria aplicar qualquer prazo prescricional sobre a referida pretensão punitiva ou, então, na pior das hipóteses, o Tribunal deveria aplicar a regra prescricional fixada pela Lei n.º 9.873, de 1999, não só porque ela trata diretamente de prescrição no âmbito do direito administrativo sancionador, mas também porque, entre outras medidas, a aludida lei manda aplicar o prazo prescricional penal, quando a infração administrativa também configure crime, além de determinar expressamente que, diante de ilícito continuado ou permanente, a contagem do prazo deve iniciar a partir da cessação do aludido ilícito.
14.	A despeito, então, de registrar essa minha posição pessoal, o TCU deve pugnar pela pronta aplicação da multa legal em desfavor do aludido responsável a partir do entendimento fixado pelo aludido Acórdão 1441/2016-TCU-Plenário, até porque também não subsistiria a eventual prescrição da pretensão punitiva do TCU a partir da aplicação da referida Lei n.º 9.873, de 1999, ante a incidência das diversas causas interruptivas.
15.	Não subsistiria, de todo modo, a eventual necessidade de promover o retorno do presente processo para buscar a citação de outros eventuais responsáveis, estando esse entendimento, aliás, em plena sintonia com a jurisprudência fixada pelo TCU a partir, por exemplo, dos Acórdãos 4.002/2020 e 5.297/2013, da 2ª Câmara, e dos Acórdãos 1.170/2017 e 1.223/2015, do Plenário, já que a ausência dessa nova citação não resultaria em prejuízo à defesa do atual responsável, não só porque o presente processo já estaria em plenas condições de efetivo julgamento pelo TCU, mas também porque a solidariedade passiva seria legalmente erigida em favor do ente estatal credor, e não das eventuais pessoas privadas devedoras, podendo, se for o caso, o atual condenado ajuizar a superveniente ação regressiva em desfavor de outros eventuais responsáveis supostamente coobrigados.
16.	Contudo, como a malsinada irregularidade configuraria a eventual conduta dolosa no sentido de efetivamente facilitar, permitir ou concorrer para que pessoa física ou jurídica privada incorpore ou utilize, de forma indevida, rendas, verbas ou valores integrantes do acervo patrimonial da administração pública, sem a observância das formalidades legais ou regulamentares aplicáveis, resultando no eventual ilícito doloso de improbidade administrativa causador do aludido prejuízo ao erário, nos termos, por exemplo, do art. 10, I e II, além do art. 11, VI, da Lei n.º 8.429, de 1992, com a alteração promovida pela Lei n.º 14.230, de 2021, a eventual prescrição da ação de ressarcimento ao erário também não subsistiria, estando esse entendimento em plena consonância com a jurisprudência fixada pelo STF no bojo do RE 852.475-SP, com o trânsito em julgado a partir de 6/12/2019, diante da Tese de Repercussão Geral n.º 897 no sentido de que "São imprescritíveis as ações de ressarcimento ao erário fundadas na prática de ato doloso tipificado na Lei de Improbidade Administrativa".
17.	O TCU deve julgar irregulares, portanto, as contas de Francisco de Araújo Melo para condená-lo ao pagamento do correspondente débito, sem prejuízo de lhe aplicar a multa prevista no art. 57 da Lei n.º 8.443, de 1992.
Ante o exposto, pugno pela prolação do Acórdão ora submetido a este Colegiado.
TCU, Sala das Sessões, em 29 de março de 2022.
Ministro-Substituto ANDRÉ LUÍS DE CARVALHO 
Relator